臺灣花蓮地方法院刑事判決
111年度原訴字第5號
公  訴  人  臺灣花蓮地方檢察署檢察官
被      告  林美黛


選任辯護人  紀岳良律師（法扶律師）          
上列被告因偽造文書等案件，經檢察官提起公訴（110年度偵字
第2610號），本院判決如下：
    主  文
林美黛犯行使偽造私文書罪，處有期徒刑貳月；又犯詐欺取財罪
，處拘役拾伍日，如易科罰金，均以新臺幣壹仟元折算壹日。均
緩刑貳年，緩刑期間付保護管束，並應自本判決確定之日起壹年
內，向檢察官指定之政府機關、政府機構、行政法人、社區或其
他符合公益目的之機構或團體，提供肆拾小時之義務勞務。
    事  實
林美黛之兄長林霜斌於民國109年3月14日死亡，林美黛及其姊林
霜妹、弟林功源、林功福、妹林少玟均為林霜斌之繼承人，詎林
美黛竟分別為下列行為：
一、明知未得林功源、林霜妹之授權，仍基於行使偽造私文書及
    使公務員登載不實之犯意，利用不知情之地政士林培加，於
    109年4月27日之某時，在不詳地點，製作如附件所示之分割
    繼承協議書，並使林培加於同年月29日之某時，持上開分割
    繼承協議書至花蓮縣○○市○○路00號之花蓮縣花蓮地政事務所
    ，辦理分割繼承所有權移轉登記而行使之，並使不知情之公
    務員經形式審查後，誤認林美黛確實有與其他繼承人就上開
    分割協議書上所載之不動產（下稱本案不動產）達成分割協
    議，而於同年5月1日之某時，將上揭不實事項登載於其職務
    上所掌之地籍簿冊等公文書內，使本案不動產登記為林美黛
    所有，足以生損害於林功源、林霜妹之繼承權及地政機關不
    動產登記之正確性。
二、明知未得林霜妹、林功源、林功福之同意，仍意圖為自己不
    法之所有，基於詐欺取財之犯意，於109年5月7日上午10時
    許，在花蓮縣○○鄉○○路0段000號之壽豐志學郵局，於郵政儲
    金存款繼承（代管）申請書上切結「已取得其他繼承人同意
    授權由本人代表申請及領取繼承款項」字樣而提出申請，使
    承辦人員陷於錯誤，誤信林美黛已取得全體繼承人同意授權
    由林美黛申請及領取林霜斌於中華郵政股份有限公司帳號00
    000000000000號帳戶（下稱郵局帳戶）內之餘額，因而於同
    日10時58分許，將郵局帳戶內之餘額新臺幣（下同）1萬427
    2元交付與林美黛。
    理  由
壹、證據能力
    按被告以外之人於審判外之言詞或書面陳述，除法律有規定
    者外，不得作為證據；被告以外之人於審判外之陳述，雖不
    符前4條之規定，而經當事人於審判程序同意作為證據，法
    院審酌該言詞陳述或書面陳述作成時之情況，認為適當者，
    亦得為證據，刑事訴訟法第159條第1項、第159條之5第1項
    分別定有明文。查就檢察官所提出之各項證據，被告林美黛
    及其辯護人對於證據能力部分表示同意有證據能力等語（見
    本院卷第73頁），本院審酌該等證據核無違法取證或證明力
    顯然過低之情事，依各該陳述作成時之狀況並無不適當或顯
    不可信之情形，自均得為證據，合先敘明。
貳、得心證之理由
一、訊據被告就犯罪事實一坦承不諱，就犯罪事實二固坦承切結
    並提領郵局帳戶餘額，惟矢口否認有何詐欺取財犯行，辯稱
    ：林功源的喪葬費也不止這些錢，他的喪葬費都由我支出，
    我沒有不法所有意圖，也是林少玟建議我把郵局帳戶的錢領
    出來云云。
二、經查：
  ㈠犯罪事實一
    就犯罪事實一之犯行，業據被告坦承不諱，核與證人即告訴
    人林功源之指述、證人林培加、林少玟、證人即被害人林霜
    妹之證述大致相符（見他卷第106頁至第107頁，偵卷第76頁
    至第78頁、第135頁至第137頁、第172頁至第173頁，本院卷
    第144頁至第145頁），且有本案不動產登記謄本、土地登記
    申請書、登記清冊、繼承系統表、分割繼承協議書、戶籍謄
    本、服務收費明細表、地政規費徵收聯單附卷可稽（見他卷
    第21頁至第33頁、第47頁至第49頁，偵卷第27頁至第41頁）
    ，足認被告此部分自白與事實相符，堪以採信。
  ㈡犯罪事實二
    ⒈被告於109年5月7日上午10時許，在壽豐志學郵局辦理繼承
      結清銷戶，當場提領郵局帳戶餘額1萬4272元乙節，為兩
      造所不爭執（見本院卷第71頁），且有郵局帳戶客戶歷史
      交易清單、郵政儲金存款繼承（代管）申請書、中華郵政
      股份有限公司111年4月15日儲字第1110093348號函在卷可
      佐（見他卷第77頁，偵卷第53頁，本院卷第117頁），是
      此部分事實，首堪認定。
　　⒉又證人林少玟於偵、審中證稱：我知道林霜斌的郵局帳戶
      還有1萬4272元，被告有提過林霜斌的郵局帳戶還有存款
      可以分配，被告有跟我討論這件事，我向被告表示可以領
      出來付喪葬費用，但不清楚林功源、林霜妹是否知道被告
      要去領錢，林功福是病人，應該不知道等語（偵卷第174
      頁，本院卷第140頁至第141頁），而證人林霜妹於偵訊時
      證稱：我不知道林霜斌的郵局帳戶還有1萬4272元，被告
      也未曾提過林霜斌的郵局帳戶還有存款可以分配等語（偵
      卷第137頁），被告亦自承：並沒有告訴其他兄弟姊妹要
      把郵局帳戶的餘額領出等語（偵卷第21頁），是被告欲代
      表全體繼承人提領郵局帳戶餘額乙事，顯然並未得到全體
      繼承人之同意甚明。
　　⒊又被告確實於郵政儲金存款繼承（代管）申請書蓋印「已
      取得其他繼承人同意授權由本人代表申請及領取繼承款項
      」字樣旁用印並提出申請而向承辦人員切結，然被告實際
      上並未得全體繼承人同意，業如前述，被告明知與事實不
      符卻仍切結，即係對承辦人員施以詐術，並致承辦人員誤
      信被告已取得全體繼承人同意、授權，因而將郵局帳戶之
      餘款1萬4272元交付與被告。
　　⒋末查，被告於偵查中供稱：（問：這筆錢現在在哪裡？）
      在我手裡。（問：上述金錢是否屬於遺產範圍？）算。（
      問：為何現在金錢還在你的手上？）這筆錢我已經算好了
      ，只是還沒有分。（問：林霜斌過世已經1年多，為何上
      述金錢還未分配？）因為林功福要求我們每人要付他生活
      費。（問：林功福要求你們付他生活費與林霜斌的遺產分
      配有何關係？）我想要把這筆錢當作林功福的備用金。（
      問：你有把這筆錢確實給林功福？）我還沒給，因為林功
      福會把錢拿去給他前妻，所以還不能給等語（見偵卷第21
      頁），可認被告提領郵局帳戶餘款之目的並非用以支付喪
      葬費，且被告並未與全體繼承人討論該如何處理此部分遺
      產，即意欲處分將之作為林功福之備用金，其具備不法所
      有意圖乙節，亦堪認定，被告辯稱其無不法所有意圖，並
      不足採。
三、綜上所述，本案事證明確，被告犯行均堪認定，應依法論科
    。
參、論罪科刑
一、核被告犯罪事實一所為，係犯刑法第216條、第210條行使偽
    造私文書罪、刑法第214條使公務員登載不實罪。被告偽造
    私文書之低度行為，為其高度之行使行為所吸收，不另論罪
    。被告以一行為觸犯上開罪名，為想像競合泛，依刑法第55
    條之規定，從一重論以行使偽造私文書罪。被告利用不知情
    之林培加遂行其行使偽造私文書及使公務員登載不實之犯行
    ，為間接正犯。被告犯罪事實二所為，係犯刑法第339條第1
    項之詐欺取財罪。公訴意旨認此部分構成刑法第335條第1項
    之侵占罪，惟被告並無合法佔有郵局帳戶餘款之正當權源，
    自無從易持有為所有而予以侵占，公訴意旨此部分論罪容有
    誤會，惟起訴基本事實同一，亦經本院告知罪名（見本院卷
    第137頁），無礙於被告之防禦權，爰依刑事訴訟法第300條
    變更起訴法條。被告上開犯行，犯意各別，行為互殊，應分
    論併罰。
二、爰審酌被告處理林霜斌遺產繼承相關事務，未能詳實與其他
    繼承人說明、討論並取得共識即便宜行事，致文書形式上之
    真正有疑，亦使公務機關登載錯誤，又令郵局誤交付金錢，
    所為確有不該，惟念被告就犯罪事實一坦承犯行，對犯罪事
    實二之客觀事實亦供陳明確，且已與其他繼承人分別達成和
    解與調解，有和解筆錄與調解筆錄存卷可參（見本院卷第81
    頁至第82頁、第123頁至第124頁），認犯後態度尚可，且犯
    罪事實二所取得之款項非鉅，兼衡被告國小畢業之智識程度
    、已退休、家庭經濟狀況尚可、仍須扶養林功福等一切情狀
    （見本院卷第151頁），分別量處如主文所示之刑，並諭知
    易科罰金之折算標準。
三、被告未曾因故意犯罪受有期徒刑以上刑之宣告，有臺灣高等
    法院被告前案紀錄表在卷可證。查告訴人雖請求從重量刑、
    勿給予緩刑，惟緩刑宣告與否並非以告訴人之意願為唯一考
    量；本案被告係處理遺產繼承事宜不夠嚴謹而誤觸刑章，法
    敵對意識輕微，且已與其他繼承人達成和解與調解，業如前
    述，告訴人雖表示和解係迫於無奈，惟告訴人為成年人，又
    自行委任律師代為進行和解程序，認被告在相關程序中已盡
    力彌補損害，經此程序已知所警惕而無再犯之虞，爰依刑法
    第74條第1項第1款、第2項第5款之規定，併宣告緩刑2年，
    且應於本判決確定之日起1年內，依執行檢察官命令，向指
    定之政府機關、政府機構、行政法人、社區或其他符合公益
    目的之機構或團體，提供40小時之義務勞務，並依刑法第93
    條第1項第2款規定，諭知於緩刑期間付保護管束，冀能使其
    於義務勞務過程及保護管束期間，確實明瞭其行為所造成之
    危害，並培養正確法治觀念，以啟自新。被告於本案緩刑期
    間若違反上開所定負擔情節重大，足認原宣告之緩刑難收其
    預期效果，而有執行刑罰之必要，依刑法第75條之1第1項第
    4款規定，得撤銷其緩刑之宣告，附此敘明。
四、沒收：
　㈠被告與其他繼承人已就屬於遺產之郵局帳戶餘款為和解或調
    解，被告並依和解筆錄支付8萬元與告訴人，如再就被告提
    領之1萬4272元宣告沒收、追徵有過苛之虞，爰依刑法第38
    條之2第2項之規定，不予宣告沒收、追徵。
　㈡如附件所示之分割繼承協議書已向地政機關行使，非屬被告
    所有之物，爰不予宣告沒收。　　
據上論斷，應依刑事訴訟法第299條第1項前段、第300條，判決
如主文。
本案經檢察官卓浚民提起公訴，檢察官簡淑如到庭執行職務。
中　　華　　民　　國　　111 　年　　6 　　月　　29　　日
　　　　　　    　刑事第二庭  審判長法　官  黃英豪
                                    法  官  蔡瑞紅
                                    法  官  黃夢萱 
以上正本證明與原本無異。
如不服本判決應於收受送達後20日內向本院提出上訴書狀，並應
敘述具體理由。其未敘述上訴理由者，應於上訴期間屆滿後20日
內向本院補提理由書(均須按他造當事人之人數附繕本)「切勿逕
送上級法院」。告訴人或被害人如對於本判決不服者，應具備理
由請求檢察官上訴，其上訴期間之計算係以檢察官收受判決正本
之日期為準。
辯護人依據刑事訴訟法第346條、公設辯護人條例第17條及律師
法第32 條第2項、第36條等規定之意旨，尚負有提供法律知識、
協助被告之義務（含得為被告之利益提起上訴，但不得與被告明
示之意思相反）。
中　　華　　民　　國　　111 　年　　6 　　月　　29　　日
                                    書記官  張亦翔
附錄本案論罪科刑法條全文
刑法第210條
偽造、變造私文書，足以生損害於公眾或他人者，處五年以下有
期徒刑。
刑法第214條
明知為不實之事項，而使公務員登載於職務上所掌之公文書，足
以生損害於公眾或他人者，處三年以下有期徒刑、拘役或一萬五
千元以下罰金。
刑法第216條
行使第二百一十條至第二百一十五條之文書者，依偽造、變造文
書或登載不實事項或使登載不實事項之規定處斷。
刑法第339條第1項
意圖為自己或第三人不法之所有，以詐術使人將本人或第三人之
物交付者，處五年以下有期徒刑、拘役或科或併科五十萬元以下
罰金。
附件：